【裁判字號】    98,訴,342
【裁判日期】    980612
【裁判案由】    毒品危害防制條例
【裁判全文】
臺灣高雄地方法院刑事判決               98年度訴字第342號
公  訴  人  臺灣高雄地方法院檢察署檢察官
被      告  甲○○
選任辯護人  陳魁元律師
上列被告因毒品危害防制條例案件，經檢察官提起公訴（97年度
偵字第30677號），本院判決如下：
    主  文
甲○○運輸第三級毒品，處有期徒刑壹年陸月，緩刑伍年，並應
向公庫支付新臺幣貳拾萬元。如附表所示之物，均沒收。
    事  實
一、甲○○因有施用毒品惡習，為赴中國大陸工作時供自己施用
    之便，明知硝甲西泮（硝甲氮平，即Nimetazepam ，俗稱一
    粒眠）係毒品危害防制條例第2 條第2 項第3 款所規定之第
    三級毒品，且為行政院依據懲治走私條例第2 條第3 項公告
    管制物品項目及其數額甲項第四款之管制進出口物品，不得
    運輸、私運出口。竟基於自臺灣運輸第三級毒品及私運管制
    物品硝甲西泮出口至大陸地區之犯意，先於民國97年10月26
    日20時30分許，在高雄市○○區○○路、青年路交岔口，以
    新臺幣（下同）5 千元之代價，向真實姓名、年籍均不詳，
    綽號「狗仔」之成年男子，購入第三級毒品一粒眠500 顆（
    每10顆為一單位，以鋁箔材質包裝為1 片，合計50片，合計
    驗前總淨重88.93 公克，合計驗後總淨重88.23 公克），再
    於97年10月28日14時50分許，至高雄市小港區「高雄國際機
    場」，欲通關出境搭乘復興航空GE363 號班機前往澳門再轉
    機至大陸地區，嗣甲○○自該機場出境大廳金屬探測門欲出
    境時，因金屬感應門警鈴作響，經航空警察局門值勤人員陳
    彥銘當場對甲○○施以身體檢查，於其身上扣得上開500 顆
    一粒眠而查獲。
二、案經內政部警政署航空警察局高雄分局報告臺灣高雄地方法
    院檢察署檢察官偵查起訴。
    理  由
壹、證據能力之判斷：
一、按被告以外之人於審判外之陳述，雖不符前四條之規定，而
    經當事人於審判程序同意作為證據，法院審酌該言詞陳述或
    書面陳述作成時之情況，認為適當者，亦得為證據。刑事訴
    訟法第159 條之5 第1 項定有明文。
二、查檢察官、被告甲○○及其辯護人對於本院認定犯罪事實所
    引用之證據方法，均未爭執證據能力，並同意作為證據（被
    告之辯護人就職務報告之證據能力原有爭執，嗣因被告就運
    輸第三級毒品犯行表示認罪，其辯護人即不再爭執該部分之
    證據能力，見本院98年度訴字第342 號卷〈下稱本院訴字卷
    〉第26、27、33頁），本院審酌其作成時之情況，認為並無
    不適當之情事，均得作為證據。
貳、實體部分：
一、有罪部分：
  (一)認定事實所憑之證據及理由：
    1.被告於上開時、地攜帶上開第三級毒品硝甲西泮欲出境至
      大陸之事實，業據被告甲○○於高雄關稅局及航警局調查
      中、偵查中及本院審理中均自白坦承不諱（見內政部警政
      署航空警察局高雄分局航警高分三字第0970005643號卷〈
      下稱警卷〉第5 頁、97年度偵字第30677 號卷〈下稱偵卷
      〉第8 頁、本院訴字卷第32頁），核與證人即航警局安檢
      隊人員陳彥銘於本院審理中具結證述之內容（見本院訴字
      卷第29至31頁）大致相符，並有安檢一分隊職務報告（見
      警卷第8 頁）、航空警察局高雄分局扣押筆錄、扣押物品
      目錄表、扣押物品收據各1 份（見警卷第11至15頁）、蒐
      證照片5 張 (見警卷第17、18頁）、高雄關稅局扣押貨物
      、運輸工具收據及搜索筆錄1 份（見警卷第19頁）等在卷
      足憑。而扣案以鋁箔包裝之藥錠，經鑑驗結果，均含毒品
      硝甲西泮成分，亦有高雄醫學大學附設中和紀念醫院檢驗
      報告（見偵卷第23頁）、內政部警政署刑事警察局97年12
      月16日刑鑑字第0970180517號鑑定書各1 份（見本院97年
      度審訴字第5833號卷〈下稱本院審訴卷〉第16頁）在卷可
      憑，足認被告上開自白確與事實相符。
    2.綜上，被告運輸第三級毒品及私運管制物品出口未遂之事
      證已臻明確，犯行堪予認定，應依法論科。
  (二)論罪科刑之理由：
    1.新舊法比較：
      按最高法院95年5 月23日刑事庭第八次會議決議，關於法
      律變更之比較適用原則，於比較時應就罪刑有關之共犯、
      未遂犯、想像競合犯、牽連犯、連續犯、結合犯，以及累
      犯加重、自首減輕暨其他法定加減原因（如身份加減）與
      加減比例等一切情形，本於統一性及整體性原則，綜其全
      部罪刑之結果而為比較。被告行為後，毒品危害防制條例
      第4 條、第17條業已修正，並於98年5 月20日公佈，同年
      月22日施行，是被告犯後法律已有變更，修正前毒品危害
      防治條例第4 條第3 項之規定為：「製造、運輸、販賣第
      三級毒品者，處五年以上有期徒刑，得併科新臺幣五百萬
      元以下罰金。」，修正後毒品危害防治條例第4 條第3 項
      則規定為：「製造、運輸、販賣第三級毒品者，處五年以
      上有期徒刑，得併科新臺幣七百萬元以下罰金。」；而修
      正前毒品危害防制條例第17條之規定為：「犯第4 條第1
      項至第4 項、第5 條第1 項至第4 項前段、第6 條第1 項
      至第4 項、第7 條第1 項至第4 項、第8 條第1 項至第4
      項、第10條或第11條第1 項、第2 項之罪，供出毒品來源
      ，因而破獲者，得減輕其刑。」，修正後毒品危害防治條
      例第17條則規定：「犯第4 條至第8 條、第10條獲第11條
      之罪，供出毒品來源，因而查獲其他正犯或共犯者，減輕
      或免除其刑。犯第4 條至第8 條之罪於偵查及審判中均自
      白者，減輕其刑。」，準此，就運輸第三級毒品罪部份，
      依刑法第2 條第1 項之規定及前揭最高法院決議綜其全部
      罪刑新舊法比較之結果，以修正後之毒品危害防制條例之
      規定較有利於被告甲○○，自應整體適用較有利被告之新
      法即修正後之規定。
    2.論罪理由之說明：
    (1)按所謂運輸，係指本於運輸意思而搬運輸送而言，倘其有
      此意圖者，一有搬運輸送之行為犯罪即已成立，並非以運
      抵目的地為完成犯罪之要件。而運輸毒品罪，並不以兩地
      間毒品直接搬運輸送移轉存置於特定地點為限，其以迂迴
      、輾轉方法，利用不相同之運輸工具、方法，將特定之毒
      品移轉運送至終極目的地者，其各階段之運送行為，均不
      失為運輸行為之一種。又運輸毒品罪祇以所運輸之毒品已
      實施運送為已足，並非以運輸目的地為完成犯罪之要件，
      換言之，區別該罪既遂、未遂之依據，應以已否起運為準
      ，既已起運，構成該罪之輸送行為即已完成，不以達到目
      的地為既遂條件（最高法院92年度台上字第5426號、92年
      度台上字第3096號判決意旨參照）。
    (2)次按硝甲西泮屬毒品危害防制條例第2 條第2 項第3 款所
      定之第三級毒品，亦為行政院依懲治走私條例合法授權公
      告之甲項第四款管制進出口物品。懲治走私條例第2 條之
      私運管制物品出口逾公告數額罪，其所謂出口，係指由我
      國海港、航空機場或陸地邊境向國外運輸者而言。其私運
      之方式，不論為海運、空運或陸運，或數方式併用，均屬
      之。如對於私運管制物品出口之構成犯罪事實，已開始實
      行者，即屬著手，而以運出國境為既遂；懲治走私條例處
      罰走私行為之既遂或未遂，以已否進出國界為準（最高法
      院88年度台上字第24 89 號判決、84年度台上字第3794號
      、90台上字第2515號判決參照）。
    (3)查本件被告甲○○將上開第三級毒品放置於身上出發至高
      雄國際機場即已起運，運輸毒品犯行即已既遂，雖被告未
      及運抵大陸地區即遭查獲，惟既已著手起運，其運輸行為
      即告既遂，不因未達終極目的地而異，是以並不影響其等
      運輸行為既遂之認定，惟因尚未運出我國國界，仍屬私運
      管制物品出口未遂階段。核被告甲○○所為，係犯毒品危
      害防制條例第4 條第3 項之運輸第三級毒品罪，及懲治走
      私條例第2 條第2 項、第1 項之私運管制物品出口未遂罪
      ，被告已著手於私運管制物品出口犯罪行為之實施，而未
      至私運出口之結果，為未遂犯。又被告以一私運行為，觸
      犯上述二不同罪名，屬想像競合犯，應依刑法第55條之規
      定從一重之運輸第三級毒品罪處斷。公訴人就被告涉犯私
      運管制物品出口未遂罪部分，雖漏未起訴，然此部分與前
      述運輸第三級毒品罪有想像競合犯裁判上一罪之關係，基
      於審判不可分原則，本院自得併予審究。而被告持有第三
      級毒品硝甲西泮之行為，因毒品危害防制條例對持有第三
      級毒品並未設有刑事處罰之規定，不另論罪。
    3.科刑理由之說明：
    (1)經比較新舊法之規定，修正後新增之毒品危害防制條例第
      17 條 第2 項規定有利於被告，已如前述，則被告如犯毒
      品危害防制條例第4 條至第8 條之罪，於偵查及審判中均
      自白者，應適用新法之規定減輕其刑。查被告甲○○於偵
      查及審判中就上開犯行均自白不諱，準此，被告甲○○符
      合修正後毒品危害防制條例第17條第2 項之規定，應依法
      減輕其刑。
    (2)又被告甲○○於本件案發前，未曾受有期徒刑以上刑之宣
      告，此有臺灣高等法院被告前案紀錄表各1 份在卷可稽，
      素行尚可，復參酌本件第三級毒品據被告供述係購買供自
      己施用，甫起運即為警查獲，且經查獲之第三級毒品數量
      合計淨重僅有80餘公克，相較於長期大量運輸毒品之大毒
      梟而言，被告所為實際上僅戕害自身健康，雖其為供己施
      用而運輸毒品仍不足取，惟以其犯罪情節而論，其惡性遠
      不如專以運輸第三級毒品維生之販毒集團重大，其運輸毒
      品之行為亦未造成無可彌補之危害，若以毒品危害防制條
      例第4 條第3 項所規定之法定本刑而科處最輕本刑5 年有
      期徒刑，實屬情輕法重，難謂符合罪刑相當性及比例原則
      ，更無從與大量運輸毒梟首惡之行為有所區隔，衡其犯罪
      情狀在客觀上顯非不可憫恕，以其所犯之罪之最低法定刑
      為5 年有期徒刑而言，即令處以法定最低度之刑，猶嫌過
      重，本院認依其情狀處以較低刑度之有期徒刑，即足以懲
      儆，並可達防衛社會之目的，自非不可依客觀之犯行與主
      觀之惡性二者加以考量其情狀有無可值憫恕之處，爰依刑
      法第59條之規定，酌量減輕被告甲○○之刑度，方屬公允
      衡平，而與前開自白之減輕事由，遞減輕之。爰量處如主
      文所示之刑。至檢察官具體求處有期徒刑5 年有期徒刑，
      基於前述理由，本院認尚嫌過重，附此說明。
    (3)再刑罰固屬國家對於犯罪之人，以剝奪法益之手段，所加
      之公法之制裁，惟其積極目的，則在預防犯人之再犯，故
      對於惡性未深，天良未泯者，若因偶然觸法，即置諸刑獄
      ，自非刑罰之目的，查被告並無刑案前科，業如前述，其
      經此偵審程序，應知所警惕，信無再犯之虞，是本院斟酌
      再三，認所宣告之刑以暫不執行為適當，併依刑法第74條
      第1 項第1 款之規定，宣告緩刑5 年，同時向公庫支付20
      萬元，以啟自新，並觀後效。
    4.沒收部分：
      按依毒品危害防制條例第18條第1 項前段之規定，應予沒
      收銷燬之毒品，以經查獲之第一、二級毒品為限。又毒品
      依其成癮性、濫用性及對社會危害性，共分為四級，上開
      條例並就製造、運輸、販賣、意圖販賣而持有、以非法方
      法使人施用、引誘他人施用及轉讓不同品項之毒品等行為
      ，分別定其處罰。至施用或持有第三、四級毒品，因其可
      罰性較低，故未設處罰之規定，僅就施用及持有第一、二
      級毒品科以刑罰。然鑑於第三、四級毒品均係管制藥品，
      特於同條例第11條之1 明定無正當理由，不得擅自持有；
      第18條第1 項後段復規定查獲之第三、四級毒品，無正當
      理由而擅自持有者，沒入銷燬之。從而，依同條例第18條
      第1 項後段應沒入銷燬之毒品，專指查獲施用或持有之第
      三、四級毒品而言；倘係查獲製造、運輸、販賣、意圖販
      賣而持有、以非法方法使人施用、引誘他人施用或轉讓第
      三、四級毒品，既屬同條例相關法條明文規定處罰之犯罪
      行為，即非該條項應依行政程序沒入銷燬之範圍。又同條
      例第19條第1 項所定「供犯罪所用或因犯罪所得之物」，
      係指犯第4 條至第9 條、第12條、第13條或第14條第1 項
      、第2 項之罪所用或所得之物，不包括毒品本身在內，是
      尚不得援用此項規定為第三、四級毒品之沒收依據。再同
      條例對於查獲之製造、運輸、販賣、意圖販賣而持有、以
      非法方法使人施用、引誘他人施用及轉讓第三、四級毒品
      之沒收，並無特別規定，如其行為已構成犯罪，則該毒品
      即屬不受法律保護之違禁物，應回歸刑法之適用，依刑法
      第38條第1 項第1 款之規定沒收之，始為適法（最高法院
      95年度台上字第911 號判決要旨參照）。查本件扣案之第
      三級毒品硝甲西泮共496 顆（原為500 顆，其中4 顆業經
      取樣鑑驗耗用，詳如附表），前經內政部警政署航空警察
      局高雄分局分別送請高雄高雄醫學大學附設中和紀念醫院
      及內政部警政署刑事警察局鑑定結果，確係第三級毒品硝
      甲西泮無訛，然因先後2 次送驗結果重量尚有差距，而以
      後送之內政部警政署刑事警察局之鑑定結果較為精準（有
      分類編號且分別檢測其重量），故採用其鑑定之結果認定
      送驗第三級毒品之重量為驗前總淨重合計88.93 公克，驗
      後總淨重合計88.23 公克，此有鑑定書1 份在卷可憑，屬
      違禁物，不問屬於犯人與否，應依刑法第38條第1 項第1
      款規定宣告均沒收，檢察官起訴書誤載為依毒品危害防制
      條例第18條第1 項後段聲請宣告沒入銷燬之，尚有誤會；
      又鑑定時經取樣鑑驗耗用之毒品，因已不存在，自無庸宣
      告沒收。另上開毒品係以10顆為一單位，使用鋁箔材質包
      裝，此觀卷附查獲照片即明，該鋁箔包裝合計有50片，具
      有防止毒品裸露、潮濕並便於運輸所用之物，與扣案之硝
      甲西泮並無不可析離而無法個別宣告沒收之情事，且為被
      告甲○○所有，供被告犯本件運輸第三級毒品罪所用之物
      ，均應依毒品危害防制條例第19條第1 項規定諭知沒收。
      而上開物品既已經扣案，事理上即無一部或全部不能沒收
      之虞，自無庸依同條項規定諭知「如一部或全部不能沒收
      時，追徵其價額」之必要。另扣案被告所有之手機1 支，
      查無與本案有直接關係，復非違禁物，爰不諭知沒收，附
      此敘明。
二、不另為無罪諭知部分：
  (一)公訴意旨另以：被告先於97年10月26日20時30分許，在高雄
    市○○區○○路、青年路交岔口，以5,000 元之代價，向真
    實姓名、年籍均不詳，綽號「狗仔」之成年男子，購入第三
    級毒品一粒眠，旋基於販賣牟利意圖而持有之，係另涉犯毒
    品危害防制條例第5 條第3 項之意圖販賣而持有第三級毒品
    罪嫌，且此部分與上述運輸第三級毒品罪之階段行為，具有
    實質上一罪關係，不另論罪云云。
  (二)按犯罪事實應依證據認定之，無證據不得認定犯罪事實；不
    能證明被告犯罪者，應諭知無罪之判決，刑事訴訟法第154
    條第2 項、第301 條第1 項分別定有明文。又刑事訴訟法上
    所謂認定犯罪事實之證據，係指足以認定被告確有犯罪行為
    之積極證據而言，如未能發現有相當證據或證據不足以證明
    ，自不能以推測或擬制之方法以為裁判基礎，而認定不利於
    被告之事實，需依積極證據，苟積極證據不足為不利被告之
    認定時，即應為有利於被告之認定，更不必有何有利之證據
    ；所謂「積極證據足以為不利被告事實之認定」，係指據為
    訴訟上證明之全盤證據資料，在客觀上已達於通常一般之人
    均不致於有所懷疑、而得確信被告確曾犯罪之程度；若未達
    到此一程度，而有合理之懷疑存在時，即無從為有罪之確信
    。而訴訟上所得之全盤證據資料，固不以直接證據為限，間
    接證據亦應包含在內，惟採用間接證據時，必其所成立之證
    據，在直接關係上，雖僅足以證明他項事實，而由此他項事
    實，本於事理之作用足以證明待證事實者，方為合法，若憑
    空之推想，並非得採為證據資料之間接證據，最高法院29年
    上字第3105號、40年臺上字第89號、30年上字第816 號及32
    年上字第67號、76年臺上字第4986號判例均分別明揭斯旨，
    足資參酌。尚且，刑事訴訟法第161 條已於91年2 月8 日修
    正公佈，其第1 項規定：檢察官就被告犯罪事實，應負舉證
    責任，並指出證明之方法。因此，檢察官對於起訴之犯罪事
    實，應負提出證據及說服之實質舉證責任。倘其所提出之證
    據，不足為被告有罪之積極證明，或其指出證明之方法，無
    從說服法院以形成被告有罪之心證，基於無罪推定之原則，
    自應為被告無罪判決之諭知，最高法院92年臺上字第128 號
    判例明揭此旨。申言之，刑事訴訟制度受「倘有懷疑，則從
    被告之利益為解釋」、「被告應被推定為無罪」原則所支配
    ，故得為訴訟上證明者，無論為直接或間接證據，須客觀上
    於吾人一般社會生活經驗均不致有所懷疑，而達於確信之程
    度者，且除認定被告犯罪之外，無從本於同一事證為其他有
    利於被告之合理推斷，始可以之為不利之認定，倘其證明尚
    未達於確信之程度，而有合理可疑存在時，即難據為被告有
    罪之認定。
  (三)本件公訴人認被告甲○○另涉犯毒品危害防制條例第5 條第
    3 項之意圖販賣而持有第三級毒品罪嫌，無非係以，惟按，
    意圖販賣而持有第三級毒品罪，須非以營利之意圖販入第三
    級毒品，或因其他行為而持有，嗣起意販售圖利，尚未著手
    於販賣行為者而言，倘行為人以營利之意圖販入第三級毒品
    者，應構成販賣第三級毒品罪，至於其是否已賣出毒品或有
    否獲利，則在所不問。又行為人若為供己施用而持有第三級
    毒品或意圖轉讓而持有第三級毒品者，則為法律所不罰之行
    為。查被告甲○○堅決否認有何販賣第三級毒品之意圖，而
    本件雖查扣被告所有之一粒眠500 顆，但並無監聽紀錄足以
    佐證被告曾伺機販賣，且未查獲任何分裝毒品工具或空夾鏈
    袋等物，亦無證人指證被告曾意圖販賣毒品，是本件並無任
    何積極證據足資證明被告係意圖販賣而持有第三級毒品，而
    被告又否認有此部分犯行，依前揭說明，本件並無確切之積
    極證據，足以證明被告有本件之犯罪事實，不能遽論以罪刑
    。而公訴人除上開證據外，又未再提出其他適合於證明被告
    犯罪事實之積極證據，並說明其證據方法與待證事實之關係
    ，說服本院以形成被告有罪之心證，基於無罪推定之原則，
    被告此部分犯罪尚屬不能證明，本應為被告無罪之諭知，惟
    公訴意旨認此部分行為如成立犯罪，與前開論罪科刑部分有
    想像競合犯裁判上一罪關係，爰均不另為無罪之諭知。
據上論斷，應依刑事訴訟法第299 條第1 項前段，修正後毒品危
害防制條例第4 條第3 項、第17條第2 項、第19條第1 項，懲治
走私條例第2 條第1 項、第2 項、第11條，刑法第2 條第1 項前
段、第11條、第55條、第59條、第38條第1 項第1 款、第74條第
1 項第1 款、第2 項第4 款，判決如主文。
本案經檢察官靳隆坤到庭執行職務。
中    華    民    國    98    年    6     月    12    日
                  刑事第十三庭  審判長法  官  簡志瑩
                                      法  官  呂明燕
                                      法  官  曾子珍
以上正本證明與原本無異。
如不服本判決應於收受送達後10日內向本院提出上訴書狀，並應
敘述具體理由；如未敘述上訴理由者，應於上訴期間屆滿後20日
內向本院補提理由書（均須按他造當事人之人數附繕本）「切勿
逕送上級法院」。
中    華    民    國    98    年    6     月    12    日
                                      書記官  王翌翔
附錄本案論罪科刑法條全文：
修正後毒品危害防制條例第4條
製造、運輸、販賣第一級毒品者，處死刑或無期徒刑；處無期徒
刑者，得併科新臺幣1 千萬元以下罰金。
製造、運輸、販賣第二級毒品者，處無期徒刑或7 年以上有期徒
刑，得併科新臺幣7 百萬元以下罰金。
製造、運輸、販賣第三級毒品者，處5 年以上有期徒刑，得併科
新臺幣5 百萬元以下罰金。
製造、運輸、販賣第四級毒品者，處3 年以上10年以下有期徒刑
，得併科新臺幣3 百萬元以下罰金。
製造、運輸、販賣專供製造或施用毒品之器具者，處1 年以上7
年以下有期徒刑，得併科新臺幣1 百萬元以下罰金。
前五項之未遂犯罰之。
附表：應沒收之物
  一、扣案之第三級毒品硝甲西泮肆佰玖拾陸顆。
      —其中含橘色圓形藥錠肆佰伍拾捌顆（原有肆佰陸拾顆，
        隨機抽取貳顆磨混鑑定，驗前總淨重柒拾壹點玖參公克
        ，取零點參陸公克鑑定用罄，驗餘總淨重柒拾壹點伍柒
        公克）、綠色圓形藥錠參拾捌顆（原有肆拾顆，隨機抽
        取貳顆磨混鑑定，驗前總淨重拾柒公克，取零點參肆公
        克鑑定用罄，驗餘總淨重拾陸點陸陸公克），合計驗餘
        總淨重捌拾捌點貳參公克。
  二、包裝第三級毒品之鋁箔片伍拾片。


司法院資訊處製作；財團法人民間司法改革基金會備份。
